【裁判字號】    95,交聲,932
【裁判日期】    951229
【裁判案由】    聲明異議
【裁判全文】
臺灣高雄地方法院刑事裁定             95年度交聲字第932號
原處分機關  交通部公路總局臺中區監理所
異  議  人  甲○○
上列受處分人因聲明異議案件，對於交通部公路總局臺中區監理
所於民國95年4 月14日所為之中監違字第裁60-Z00000000號處分
及95年4 月19日所為之中監違字第裁60-BD0000000號處分聲明異
議，本院裁定如下：
    主    文
原處分均撤銷。
甲○○汽車駕駛人，行駛於高速公路，而不遵守管制之規定，處
罰鍰新臺幣陸千元，並記違規點數壹點。又汽車駕駛人，駕駛汽
車不遵守道路交通標線之指示，處罰鍰新台幣壹仟捌佰元，並記
違規點數壹點。
    理    由
一、聲明異議意旨略以：異議人即受處分人甲○○（以下稱異議
    人）之戶籍雖設於娘家即台中縣太平市○○○街168 號，然
    異議人長期居住於高雄市苓雅區○○○路335 巷2 弄8 號，
    而異議人之娘家亦已於94年1 月間已經出售他人，故異議人
    嗣於94年12月5 日已將戶籍遷入高雄市苓雅區○○○路335
    巷2 弄8 號，異議人並非故意不繳納罰款，而係因未收到罰
    單，為此爰聲明異議，請求從輕發落云云。
二、按行為後法律或自治條例有變更者，適用行政機關最初裁處
    時之法律或自治條例；但裁處前之法律或自治條例有利於受
    處罰者，適用最有利於受處罰者之規定，94年2 月5 日制定
    公布、95年2 月5 日施行之行政罰法第5 條定有明文。觀諸
    上開條文之立法理由：「明定法律或自治條例變更時之適用
    ，係採『從新從輕』之處罰原則，即於行為後之法律或自治
    條例有變更者，原則上係『從新』，適用行政機關最初裁處
    時之法律或自治條例；僅於裁處前之法律或自治條例有利於
    受處罰者，始例外『從輕』，適用最有利於受處罰者之規定
    」，堪認行政罰之法律變更，係以行政機關（交通案件則為
    監理機關或裁決所）裁處時作為比較基準，蓋交通異議事件
    係屬於司法救濟程序，而非主管機關職權作為，法院僅在審
    查原處分是否適法，尚無從以其後變更之新法認有利於當事
    人而加以變更。況如以法院裁定時作為行政罰法律變更之比
    較基準，則受行政機關相同裁罰之受處分人，將可能因其聲
    明異議與否，而異其處罰，不惟違反平等原則，亦易啟受處
    分者僥倖之心理，因期待法規之變動，而無理由率爾聲明異
    議，徒增無謂救濟程序耗費。查道路交通管理處罰條例前經
    立法院修正，相關條文於94年12月28日經總統修正公布，施
    行日期則授權由行政院以命令定之。嗣經行政院以95年6 月
    23 日 行政院院臺交字第0950087685號令發布修正條文除第
    29條之2 、第31條、第31條之2 、第32條之1 、第42條、第
    73條、第82條至84條，自96年1 月1 日施行，其餘均自95年
    7 月1 日施行。本件異議人行為後（分別為94年4 月5 日及
    同年月14日），經原處分機關裁處後（分別為95年4 月14日
    及同年月19日），道路交通管理處罰條例第33條第1 項、第
    60條第2 項第3 款、第63條第1 項第1 款之修正條文於95年
    7 月1 日施行，因原處分機關裁處「前」並無較有利異議人
    之法律，依前揭行政罰法第5 條之規定，仍應適用最初裁處
    時之法律即修正「前」道路交通管理處罰條例第33條第1 項
    、第60條第2 項第3 款、第63條第1 項第1 款之規定處罰，
    合先敘明。
三、次按汽車行駛於高速公路或設站管制之道路，而不遵管制之
    規定者，處3,000 元以上6,000元以下罰鍰，並記違規點數1
    點，修正前道路交通管理處罰條例第33條第1 項、第63條第
    1 項第1 款分別定有明文；又汽車駕駛人駕駛汽車而不遵守
    道路交通標誌、標線、號誌之指示者，處900 元以上1,800
    元以下罰鍰，並記違規點數1 點，修正前道路交通管理處罰
    條例第60條第2 項第3 款、第63條第1 項第1 款亦有明文規
    定。
四、再按行為人有違反道路交通管理處罰條例之情形者，應填製
    舉發違反道路交通管理事件通知單（以下簡稱通知單），逕
    行舉發者，應按已查明之資料填註車牌號碼、車輛種類、車
    主姓名或地址，並於通知單上方空白處加註逕行舉發之文字
    後，由舉發機關送達被通知人；又違反道路交通管理事件行
    為人，未依規定自動繳納罰鍰，或未依規定到案聽候裁決，
    處罰機關應於舉發違反道路交通管理事件通知單送達2 個月
    內，依基準表逕行裁決之，修正前違反道路交通管理事件統
    一裁罰基準及處理細則第11條第1 項第3 款及第44條第1 項
    分別有明文。再者，依上開違反道路交通管理事件統一裁罰
    基準及處理細則第5 條規定：處理違反道路交通管理事件，
    有關文書送達之程序，依行政程序法規定。而依行政程序法
    第72條第1 項前段、第73條第1 項規定及第74條之規定：送
    達，於應受送達人之住居所、事務所或營業所為之；於應送
    達處所不獲會晤應受送達人時，得將文書付與有辨別事理能
    力之同居人、受僱人或應送達處所之接收郵件人員；送達，
    不能依前2 條規定為之者，得將文書寄存送達地之地方自治
    或警察機關，並作送達通知書兩份，一份黏貼於應受送達人
    住居所、事務所、營業所或其就業處所門首，另一份交由鄰
    居轉交或置於該送達處所信箱或其他適當位置，以為送達；
    前項情形，由郵政機關為送達者，得將文書寄存於送達地之
    郵政機關。
五、經查：
    (一)本件異議人前於94年4 月5 日上午10時23分許，駕駛車牌
      號碼YJ-1927 號自小客車，於行經國道一號高速公路北向
      329.7 公里處時，因不遵管制規定行駛於路肩，經內政部
      警政署國道公路警察局設於該處之照相機逕行舉發，有照
      片1 幀附卷可稽，又嗣於同年月14日下午2 時3 分許，亦
      駕駛上開自小客車，於行經高雄市○○路與壽昌路口時，
      因不遵守道路交通標線之指示，經高雄市政府警察局交通
      大隊設於該處之照相機逕行舉發，亦有照片2 幀附卷可據
      ，復上開各情均為異議人所不爭執，足見異議人於前述時
      、地確有前揭違規事實，應堪認定。
    (二)又異議人係於91年5 月23日將戶籍遷入台中縣太平市○○
      ○街168 號，嗣於94年12月5 日始又將其戶籍遷出上址並
      即遷入高雄市苓雅區○○○路335 巷2 弄8 號乙節，有高
      雄市苓雅區戶政事務所95年12月19日高市苓戶字第095000
      78 54 號函檢附異議人之戶籍資料2 份附卷可參，亦為異
      議人所是認。職此，自91年5 月23日起迄94年12月4 日止
      ，異議人之戶籍均設於台中縣太平市○○○街168 號之事
      實，亦堪認定。
    (三)復內政部警政署國道公路警察局公警局交字第Z00000000
      號舉發違反道路交通管理事件通知單，係由該局以掛號郵
      務送達，於94年7 月12日寄出，送達處所為「台中縣太平
      市○○○街168 號」，郵務人員因未會晤異議人本人，亦
      無受領文書之同居人、受僱人或應送達處所之接收郵件人
      員，而於94年7 月15日將該舉發通知單寄存於長億郵局，
      並作送達通知書2 份，1 份黏貼於前開送達處所門首，另
      1 份置於該受送達處所信箱或其他適當位置，以為送達，
      有交寄大宗掛號函件第410134號存根及送達證書影本各1
      紙附卷可憑；另查，高雄市政府警察局高市警交相字第
      BD0000 000號舉發違反道路交通管理事件通知單，亦係由
      該局以掛號郵務送達，於94年5 月5 日寄出，送達處所亦
      為「台中縣太平市○○○街168 號」，郵務人員因未會晤
      異議人本人，亦無受領文書之同居人、受僱人或應送達處
      所之接收郵件人員，而於94年5 月10日亦將該舉發通知單
      寄存於長億郵局，並作送達通知書2 份，1 份黏貼於前開
      送達處所門首，另1 份置於該受送達處所信箱或其他適當
      位置，以為送達，亦有送達證書影本1 紙在卷可查。準此
      ，上開違規行為為警逕行舉發後，舉發機關均依違反道路
      交通管理事件統一裁罰基準及處理細則與行政程序法相關
      規定，將通知單送達異議人住所地，而郵務機關則依行政
      程序法第74條第1 項規定為寄存送達，該送達程序自均屬
      合法，是上開舉發通知單均已依法定程序完成寄存送達，
      異議人辯稱其未收受任何通知單，致遲誤罰鍰繳交期限云
      云，要屬無據。從而，異議人未依期限至應到案處所陳述
      意見或於限期內自動繳納罰鍰，原處分機關乃依違反道路
      交通管理事件統一裁罰基準及處理細則第43條、第44條與
      第61條規定分別裁決異議人罰鍰6,000 元及1,800 元，自
      屬適法有據，異議人空言指摘原處分不當，為無理由，均
      應予駁回。末原處分機關就上開違規行為，均漏未依修正
      前道路交通管理處罰條例第63條第1 項第1 款之規定各記
      違規點數1 點，容有未洽，本院自應就此部分予以撤銷，
      並依修正前道路交通管理處罰條例第33條第1 項、第60條
      第2 項第3 款、第63條第1 項第1 款及違反道路交通管理
      事件統一裁罰基準表，自為裁罰如主文第二項所示，以資
      適法。
六、據上論斷，應依道路交通案件處理法第20條，裁定如主文。
中    華    民    國    95    年    12    月    29    日
                  交通法庭      法  官  陳振嘉
如不服本裁定應於送達後5日內向本院提出抗告狀。
以上正本證明與原本無異。
中    華    民    國    95    年    12    月    29    日
                                書記官  顏宗貝


司法院資訊處製作；財團法人民間司法改革基金會備份。
